最高法院刑事判決　　　　　　九十四年度台上字第五三八四號
　　上　訴　人　甲○○
　　　　　　　　　　　　號
　　　　　　　　乙○○
　　　　　　　　　　　　11之.
　　共　　　同
　　選任辯護人　吳建勛律師
上列上訴人等因違反藥事法案件，不服台灣高等法院高雄分院中
華民國九十一年十月二十二日第二審判決（九十一年度上訴字第
一六三七號，起訴案號：台灣高雄地方法院檢察署八十六年度偵
字第一二七二一號、第一二三０一號、第一六六七六號、第二一
七九六號），提起上訴，本院判決如下：
    主  文
上訴駁回。
    理  由
按刑事訴訟法第三百七十七條規定，上訴於第三審法院，非以判
決違背法令為理由，不得為之。是提起第三審上訴，應以原判決
違背法令為理由，係屬法定要件。如果上訴理由狀並未依據卷內
訴訟資料，具體指摘原判決不適用何種法則或如何適用不當，或
所指摘原判決違法情事，顯與法律規定得為第三審上訴理由之違
法情形，不相適合時，均應認其上訴為違背法律上之程式，予以
駁回。本件上訴人甲○○、乙○○二人（下稱上訴人二人）上訴
意旨略稱：(一)依藥事法規定，藥品所含有效成分與核准不符者，
屬偽藥；所含有效成分之質、量或強度與核准不符者，則屬劣藥
。又，行政院衛生署（下稱衛生署）中醫藥委員會覆第一審法院
之函文亦指出：藥品原核准處方含人參、枸子，倘檢驗結果，
未能檢出該成分，則屬偽藥；如所含成分之量與核准不符，則屬
劣藥。足見欲判斷系爭藥酒中有無人參、枸子之有效成分，必
須透過檢驗。中藥材因採收時地、檢驗方法之不同，其檢驗結果
亦將不同。衛生署藥物食品檢驗局（下稱藥檢局）所用之檢驗方
法與國本製藥工業股份有限公司（下稱國本公司）所用之檢驗方
法不同，致檢驗結果亦有差異。本件藥檢局所採用之檢驗方式，
與上訴人二人所提供之檢驗方式，均相同，係採取薄層層析法，
僅係濃度有差異，既係濃度有差異，則屬質量之問題，而非有無
之問題，故本件確有必要再就上訴人二人提供之檢驗方法檢驗系
爭藥酒以判斷有無人參、枸之成分。原審未依上訴人二人所為
聲請，以扣案藥酒再送請公正學術機關鑑定有無人參、枸之成
分，逕採藥檢局針對濃度甚高之人參、枸子所設定之「定容」
標準，認無法驗出較微量之成分，憑以論定為偽藥，原審有應調
查之證據未予調查之違法。(二)本案自民國八十五年五月二十一日
起，迄八十七年一月七日止，國本公司所製造經查扣之藥品，經
上訴人二人自同批號成品送嘉南藥理科技大學，或製藥工業技術
發展中心檢驗，均呈人參及枸子陽性反應；國本公司於八十八
年四月二日被查扣之甘之醇、龍府客、大旺藥酒等，經送上揭二
單位檢驗，亦均含人參、枸子陽性反應，台灣高雄地方法院檢
察署檢察官因而認定上訴人甲○○所為不該當於製造偽藥罪而處
分不起訴確定在案，其中國本甘之醇藥酒之製造日期八十五年十
二月二十三日、批號ＩＦ一二０二，且與之前藥檢局檢驗之藥品
為同批號產品，其內容物成分應屬相同，此對上訴人有利之事證
，原審未予審酌，且未說明不予採納之理由，有理由不備及證據
矛盾之違法。縱因濃度不足，然於製造時確有加入人參、枸子
，則不能認係偽藥，原判決認定為偽藥，自有認定事實不依證據
及理由不備之違法。(三)藥品許可證記載藥酒成分每公撮含有人參
五．八毫克、枸子七．二毫克，其意即每公撮之酒液中浸泡有
人參五．八毫克及枸子七．二毫克，至於浸泡後到底釋出多少
人參、枸子之成分則未能肯定，此中藥藥酒之成分實不宜以一
般西藥成分之標示，依同一標準視之；況上訴人二人係以改革過
濾方式過濾，故產品呈微黃透明狀態，且藥物濃度降低。原判決
竟誤認藥酒中每公撮應含有人參五．八毫克及枸子七．二毫克
成分；又上訴人二人自行送上揭二單位檢驗之樣品，均係送整瓶
之成品酒，其製造日期、批號，與八十五年間自金門扣案之物品
及八十七年間自彰化抽檢之物品均屬相同，原判決認上訴人等送
檢驗之藥酒係上訴人等自行提供之檢體，此均有事實與理由矛盾
之違法等語。
惟查原判決認定上訴人二人有原判決事實欄所載之犯行，因而撤
銷第一審諭知上訴人二人無罪之判決，改判依牽連犯規定，從一
重論處上訴人二人共同連續製造偽藥罪刑，就關於製造偽藥部分
，係依憑上訴人二人供承分別為國本公司負責人、研發部主任，
並有製造如原判決事實欄所載之國本甘之醇等藥酒予以販售之供
述，以及上揭扣案之藥酒，自八十五年五月二十一日至八十七年
一月七日間，分別經警察查扣先後將查扣藥酒抽樣送藥檢局檢驗
，該局依國本公司原申請查驗登記所附檢驗規格進行檢驗，檢驗
結果均未檢出含有藥品許可登記所記載之人參、枸子成分，有
該局八十五年十月二日、八十六年三月十五日、八十六年三月十
七日、八十六年六月四日、八十七年三月二日檢驗成績書計六份
（其字號詳如原判決理由欄所載，其中八十六年三月十五日有二
份檢驗成績書）附卷可稽等事證，參酌查扣藥酒之包裝盒底部有
標示其成分每公撮含人參五．八毫克、枸子七．二毫克等字句
，為其論罪之基礎。復就上訴人二人辯稱：中藥藥酒，因使用原
料為中藥，檢驗結果將因藥材採購時、地不同而有差異，亦可能
因檢驗方法不同，致藥檢局未驗出人參、枸子成分，倘依國本
公司品管部門之檢驗方式，必可檢驗上揭成分，況上訴人等將國
本甘之醇、國本杜高藥酒送請嘉南藥理科技大學及財團法人製藥
工業技術發展中心，依薄層層析法檢驗，均判定含有人參、枸
之成分等語，認藥檢局係依國本公司原申請查驗登記時所附之檢
驗規格，依薄層層析法以人參、枸子對照檢驗，扣案藥酒均未
檢出含人參、枸子成分，且從扣案藥酒大部分均呈無色透明，
顏色未如原申請藥酒外觀茶褐色等情，尤足以認定該藥酒確實未
含有藥品許可證所核准之人參、枸子成分，即屬於偽藥，事證
甚屬明確；此與藥材採購時地及檢驗方法之差異無關；況國本公
司提出之修正成品檢驗規格亦經藥檢局認屬不合理之規格，並非
可採用之檢驗方法。至於上訴人所提及國本公司製造之國本甘之
醇等藥酒，另經嘉南藥理科技大學、製藥工業技術發展中心檢驗
，均呈人參及枸子陽性反應一節，因該送檢驗之藥酒並非本案
扣案之藥酒，而屬於由上訴人私下嗣後提出之檢體予以檢驗，自
不足為上訴人二人有利之證據，上訴人二人上揭所辯，並非可採
，亦詳理由予以指駁。從形式上觀察，原判決尚無違背法令之
情形。又按上訴意旨雖稱上揭經嘉南藥理科技大學或製藥工業技
術發展中心，檢驗含有人參、枸子陽性反應之國本甘之醇等藥
酒，其中有製造日期、批號與之前經藥檢局檢驗不含人參、枸
子成分之藥酒相同者云云，然上揭藥品製造日期、批號既可由國
本公司自行標記，且二者送檢驗日期既非相同（送藥檢局檢驗日
期均在八十七年之前，送上揭二單位檢驗日期則在八十八年間）
，原審以八十八年間經上揭二單位檢驗之藥酒既非扣案之藥品，
其檢驗結果不足作為上訴人有利之認定，自無不合。又原審以事
證明確，未再將扣案藥酒送其他機關鑑定，亦難遽指有違反證據
調查必要性之違誤。上訴人二人就違反藥事法部分之其餘上訴意
旨，徒憑己見，就原審採證認事職權之適法行使，及原判決已論
斷事項，重複為事實之爭辯，任指原判決有上訴意旨指摘之各項
違誤，並非合法之第三審上訴理由。該部分上訴違背法律上之程
式，應予駁回。至於刑法第三百三十九條第一項之詐欺取財罪，
依刑事訴訟法第三百七十六條第四款規定，乃屬不得上訴於第三
審法院之案件。上訴人二人就違反藥事法部分之上訴，既經本院
認為不合法，應從程序上予以駁回，則經原判決認與違反藥事法
部分有牽連犯裁判上一罪關係之詐欺取財部分，亦無從併為實體
審理，上訴人二人就詐欺取財部分所為上訴，亦應併認為不合法
而予以駁回。
據上論結，應依刑事訴訟法第三百九十五條前段，判決如主文。
中　　華　　民　　國　九十四　年　　九　　月　二十九　日
                      最高法院刑事第十庭
                          審判長法官  陳　正　庸
                                法官  賴　忠　星
                                法官  王　居　財
                                法官  林　開　任
                                法官  林　立　華
      本件正本證明與原本無異
                                      書  記  官
中　　華　　民　　國　九十四　年　　十　　月　　七　　日
                                                    Ａ
